臺灣高等法院民事判決
110年度家上字第155號
上  訴  人  Ａ０１    
訴訟代理人  雷皓明律師
複代理人    蔡愷凌律師
            蘇萱律師
被上訴人    Ａ０２ 
上列當事人間請求離婚等事件，上訴人對於中華民國110年5月14
日臺灣臺北地方法院109年度婚字第96號第一審判決提起上訴，
並為訴之追加，本院於111年4月20日言詞辯論終結，判決如下：
    主      文
原判決廢棄。
准上訴人與被上訴人離婚。
對於兩造所生未成年子女甲○○（○，民國00年00月0日生）、乙○○
（○，民國000年0月00日生）權利義務之行使或負擔，由上訴人
任之。被上訴人得依如附表所示之方式及期間與甲○○、乙○○會面
交往。
被上訴人應自本判決確定之翌日起，至甲○○、乙○○分別成年之日
止，按月於每月5日前，給付甲○○、乙○○扶養費各新臺幣壹萬伍
仟元，並由上訴人代為受領。如遲誤一期履行，其後之六期視為
亦已到期。
被上訴人應給付上訴人新臺幣貳拾壹萬元，及自民國109年6月19
日起至清償日止，按年息百分之五計算之利息。
被上訴人應再給付上訴人新臺幣肆拾伍萬玖仟捌佰玖拾元，及自
民國110年11月11日起至清償日止，按年息百分之五計算之利息
。
上訴人其餘追加之訴駁回。
第一審、第二審（含追加之訴部分）訴訟費用由被上訴人負擔。
    事實及理由
壹、程序方面：
    按數家事訴訟事件，或家事訴訟事件及家事非訟事件請求之
    基礎事實相牽連者，得向就其中一家事訴訟事件有管轄權之
    少年及家事法院合併請求，不受民事訴訟法第53條及第248
    條規定之限制；前項情形，得於第一審或第二審言詞辯論終
    結前為請求之變更、追加或為反請求；家事非訟事件之合併
    、變更、追加或反聲請，準用第41條之規定，家事事件法第
    41條第1項、第2項及第79條分別定有明文。本件上訴人於原
    審依民法第1052條第2項規定請求判准兩造離婚，並請求酌
    定兩造未成年子女甲○○（○、民國00年00月0日生）、乙○○（
    ○，000年0月00日生，下合稱甲○○等2人，單指其一，逕稱姓
    名）權利義務之行使負擔及甲○○等2人之扶養費，及代墊之
    子女扶養費新臺幣（下同）21萬元本息（見原審婚字卷一第
    7、309頁）。上訴人嗣於本院先後2次追加請求被上訴人給
    付代墊之子女扶養費36萬元本息、12萬元本息，最後追加聲
    明請求此部分金額為48萬元，及自家事準備二狀送達被上訴
    人翌日即110年11月11日起算之法定遲延利息（見本院卷第1
    8、328、454頁）；另依民法第1089條之1規定，追加聲明如
    未判准離婚，備位請求兩造於婚姻關係存續期間回復共同生
    活前，對於甲○○等2人權利義務之行使或負擔，均由上訴人
    單獨任之，及酌定甲○○等2人之扶養費（見本院卷第470、45
    4頁）。經核上訴人上開所為訴之追加，均與首揭規定相符
    ，應予准許。
貳、實體方面：
一、上訴人主張：兩造於99年5月8日結婚，婚後育有未成年子女
    甲○○等2人。惟被上訴人在伊懷長子期間，僅陪同產檢1、2
    次，未曾協助緩解、關心伊孕期不適，兩造自長子出生後便
    分房迄今，且自次子出生後，被上訴人工作返家即回房休息
    ，未分擔照顧子女之責，亦未關心子女課業，伊多次與被上
    訴人溝通皆無改善，兩造情感漸趨冷淡，幾無任何夫妻情感
    交流或談心。又兩造與被上訴人之母同住時，屢因照顧、教
    養問題而致婆媳相處不睦，被上訴人明知此情卻無任何積極
    作為，僅僅敷衍應對，致使婆媳關係持續惡化。被上訴人脾
    氣暴躁、易怒，時以侮辱、貶抑人格尊嚴之話語諸如「腦殘
    」、「靠北」、「智障」等辱罵伊，且平常不主動關心伊生
    活狀況，卻經常無視伊承受精神壓力仍要求伊配合其之強行
    求歡，不尊重伊之性自主權，兩造間性生活不協調，造成重
    大摩擦。被上訴人曾於100年間因雙方爭執而將伊拖至1樓中
    庭；於106年12月30日出手毆打並以「要不要我再把妳拖到
    樓下打」等語恫嚇伊；於108年1月18日，因不耐伊出言管教
    子女而起口角，再度動手毆打伊，致伊受有後腦挫傷、雙手
    挫傷併瘀青之傷害；又於同年9月30日強行要求伊配合行房
    ，伊回稱自己並非妓女，希望被上訴人尊重伊性自主權，被
    上訴人竟惱羞成怒，持水瓶潑灑伊，復強行將伊拖至地下停
    車場，致伊膝蓋內側、大腿內外側多處受有紅腫、瘀血之傷
    害，被上訴人前開暴力行為，已使兩造婚姻關係存有破綻，
    無法繼續維持，被上訴人對於兩造婚姻所存之破綻顯有可歸
    責之處，爰先位依民法第1052條第2項規定，請求判決兩造
    離婚。併請求酌定甲○○等2人之親權均由伊任之，及被上訴
    人應按月給付伊關於甲○○等2人之扶養費各1萬5千元，並返
    還伊自108年12月起至110年10月止代墊子女扶養費69萬元本
    息。倘鈞院認兩造無法離婚，因兩造分居甚久，另依民法第
    1089條之1規定，備位請求酌定甲○○等2人權利義務之行使或
    負擔由伊任之，並酌定甲○○等2人之扶養費等語。
二、被上訴人則以：兩造婚前本屬不同家庭，在價值觀、生活習
    慣差異下結為夫妻，為求相處和睦，自當互相溝通、包容，
    伊雖因工作繁忙，不能每次陪同上訴人產檢，但只要有空，
    都會親自陪伴上訴人，兩造長子出生後，為方便上訴人哺育
    母乳而協議分房，伊與兩造子女間相處狀況良好，並常接送
    或陪伴子女。上訴人與伊母雖有意見不一之時，然伊面對婆
    媳相處之困境，均會居中協調以求相處融洽，並無放任婆媳
    關係惡化。兩造婚齡10年，難免有意見不合、口出惡言之時
    ，伊對此相當懊悔，願意向上訴人致歉，又伊曾在盛怒時動
    手潑上訴人一杯水，並因劇烈爭執而有拉扯之行為，均係伊
    之不是，伊事後深感羞愧，並深刻反省，已完成保護令內容
    之認知教育輔導12次。至夫妻間之性生活，係婚姻感情維繫
    之重要基礎，但伊從無強行或半強迫上訴人發生性行為，且
    頻率亦屬正常，上訴人如今稱伊未予尊重其性自主權，伊日
    後必定更加謹慎。伊並無多次對上訴人施以家暴，兩造間、
    上訴人婆媳間之衝突均屬偶發事件，伊已深切反省並改過。
    上訴人前向原法院聲請核發保護令，經該院核發109年度家
    護抗字第40號通常保護令（下稱系爭保護令），伊遵守保護
    令內容，不能謂伊於兩造分居期間與上訴人未有正向情感之
    互動。伊已積極參與婚姻諮商課程，學習溝通、相處之技巧
    ，亟欲維繫兩造婚姻，亦是為給予兩造子女完整、健全之家
    庭，況兩造婚姻破綻並非無可修補，上訴人請求離婚並無理
    由。又伊與兩造子女間相處狀況良好，上訴人主張由其單獨
    行使負擔親權並無理由；伊自兩造子女出生後即負擔多數之
    生活費、教育費，在兩造協議設定共同帳戶作為子女扶養費
    支出所用以後，伊從未拖欠，並曾當庭向上訴人表示，只要
    有兩造子女生活費或教育費之憑據，伊一律負擔，顯見伊有
    扶養兩造子女之積極意願，上訴人請求伊返還代墊扶養費之
    不當得利，實無所據等語置辯。
三、上訴人於原審起訴請求判決兩造離婚並酌定未成年子女甲○○
    等2人權利義務之行使及負擔均由其任之，及酌定被上訴人
    應負擔未成年子女扶養費，另依不當得利法律關係請求被上
    訴人給付其代墊之扶養費用21萬元本息，原審為上訴人敗訴
    之判決，上訴人不服提起上訴，並為訴之追加如前揭壹、所
    述，其上訴及追加之聲明為：
　　先位聲明：
　㈠原判決廢棄。
　㈡准兩造離婚。
　㈢對於兩造所生未成年子女甲○○等2人權利義務之行使或負擔，
    由上訴人任之。
　㈣被上訴人應自關於酌定未成年子女權利義務行使負擔裁判確
    定翌日起，至未成年子女分別成年之日止，按月於每月5日
    前，給付上訴人每名未成年子女之扶養費用各1萬5千元，如
    1期逾期不履行者，其後之6期喪失期限利益。
　㈤被上訴人應給付上訴人21萬元，及自109年6月19日起至清償
    日止，按年息5%計算之利息。
　㈥被上訴人應再給付上訴人48萬元，及自110年11月11日起至清
    償日止，按年息5%計算之利息。
　　備位聲明：
　㈠兩造於婚姻關係存續期間回復共同生活前，關於兩造所生未
    成年子女甲○○等2人權利義務之行使或負擔，由上訴人任之
    。
　㈡被上訴人應自關於酌定未成年子女權利義務行使負擔裁判確
    定翌日起，至未成年子女分別成年之日止，按月於每月5日
    前，給付上訴人每名未成年子女之扶養費用各1萬5千元，如
    1期逾期不履行者，其後之6期喪失期限利益。
　　被上訴人答辯聲明：上訴及追加之訴均駁回。
四、上訴人主張兩造於99年5月8日結婚，婚後育有未成年子女甲
    ○○（○，00年00月0日生）、乙○○（○，000年0月00日生），
    婚姻關係現仍存續中，又兩造婚後共同住所為臺北市○○區○○
    ○街000巷0號0樓，惟兩造自108年11月間分居迄今等語，有
    戶籍謄本可稽（見原審婚字卷一第19頁），且為上訴人所不
    爭執（見本院卷第114、115頁），堪信屬實。
五、上訴人復主張被上訴人自其懷有長子後，長期未予關心，且
    對於其與婆婆間之婆媳問題，未積極處理，其多次與被上訴
    人溝通尋求改善，被上訴人未予重視卻仍不時強行求歡，兩
    造性生活不協調，被上訴人又脾氣暴躁、易怒，多次對其為
    辱罵、施暴之家庭暴力行為，兩造婚姻發生難以維持之重大
    原因，應可歸責於被上訴人，爰依民法第1052條第2項規定
    ，請求判准兩造離婚等語，為被上訴人所否認，並以前詞置
    辯。經查：
　㈠按夫妻間有民法第1052條第1項所列舉各款以外之重大事由，
    難以維持婚姻者，夫妻之一方得請求離婚；但其事由應由夫
    妻之一方負責者，僅他方得請求離婚，民法第1052條第2項
    定有明文；婚姻是否難以維持，應斟酌婚姻是否已生破綻而
    無回復之希望，亦即該難以維持婚姻之事實，依客觀之標準
    ，是否已達於倘處於同一境況，任何人均將喪失維持婚姻之
    意願而定（最高法院94年度台上字第115號判決意旨參照）
    。又依上開規定，必構成離婚之重大事由，有可歸責於夫妻
    之一方，始得由他方請求離婚。倘夫妻雙方就該事由均須負
    責時，應比較衡量雙方之有責程度，僅責任較輕之一方，得
    向責任較重之他方請求離婚，如雙方之有責程度相同時，則
    雙方均得請求離婚，以符公平（最高法院95年度第5次民事
    庭會議決議參照）。而夫妻之所以謂為夫妻，無非在於藉由
    婚姻關係，相互扶持，甘苦與共；信諒為基，情愛相隨。苟
    夫妻間因堅持己見，長期分居兩地，各謀生計，久未共同生
    活，致感情疏離，互不聞問；舉目所及，已成路人，而無法
    達成實質夫妻生活之婚姻目的；若謂該婚姻猶未發生破綻，
    其夫妻關係仍可維持，據以排斥無過失或過失程度較輕或其
    程度相當之一方訴請離婚，即悖於夫妻之道，顯與經驗法則
    有違（同院98年度台上字第1233號判決意旨供參）。
　㈡上訴人主張自兩造次子出生後，被上訴人下班逕自回房休息
    ，將兩名幼子交由其一人照顧，兩造間感情逐漸冷淡、疏離
    等情，有上訴人提出兩造line對話如下：
　　被上訴人：先再擠一下奶（按，上訴人主張此係被上訴人  
              邀約其為性行為之暗示語，此觀兩造其餘line  
              對話可佐其實，見原審婚字卷一第10、35、51- 
                53、195頁）。
　　上訴人：去死啦，我昨天加班這麼累這麼晚，回來你已經  
            打呼，結果早上這麼早，你也不起床載我們去，  
            叫我自己趕的要死要活，冒雨衝公車，打電話回  
            來叫，也是敷衍我。
　　被上訴人：好，都叫不動，你自已去坐車吧。
　　上訴人：每次就只會這個威脅人啊。我的親人要離開了，  
            我非常傷心，你不但沒有來關心過我。
　　被上訴人：是你什麼都不要。
　　上訴人：還只會冷言冷語。
　　被上訴人：自找的。
　　上訴人：什麼叫做什麼都不要，是你什麼都不管，只會吃  
             跟睡，功課不管，家事不管。
　　被上訴人：上床不要。
　　上訴人：我每天上班，下班也接送才藝課…你有幫忙過     
           嗎？你什麼都不作，我累的要死，還陪你上床，   
           你還好意思說，晚上9點就躲去睡覺，早上你也睡  
            到9點，一天睡12小時，我一天才不到6小時的睡  
            覺時間，靠，是我應該當神仙嗎，你從來都不關  
            心我……
　　上情有被上訴人不爭執真正之兩造line對話可考（見原審婚
    字卷一第325-327、383頁），堪認上訴人上開主張屬實。上
    訴人因兩造間家事勞務分擔不均而心生不滿，與被上訴人溝
    通未有效果，被上訴人又不顧上訴人獨自負擔2名幼子大部
    分生活、就學照顧及家事，且須兼顧工作，身心已然疲累，
    未能從配偶即被上訴人處獲得奧援等情，卻只顧及自己需求
    ，在上訴人忙於照顧子女之際邀約其為性行為，而上訴人因
    處於上開心境，未能配合被上訴人邀約，被上訴人即心生不
    滿，口不擇言反嗆上訴人：「是妳什麼都不要……自找的……上
    床不要……」等語，甚於開庭時辯稱其只是要求夫妻正常行房
    次數云云（見同上卷第383頁），全然未能理解上訴人拒絕
    與被上訴人保持親密關係之原因，未能針對問題尋求兩造夫
    妻關係之改善，是上訴人主張兩造因上開情事，婚姻已生破
    綻等語，要屬有據。
　㈢上訴人主張兩造於108年1月18日晚間，因管教未成年子女事
    發生口角，被上訴人徒手毆打其身體、高舉其雙手後往地上
    重摔，致其受有後腦挫傷、雙手挫傷併瘀青之傷害；同年9
    月30日，被上訴人因向其求歡被拒，竟怒持水瓶中的水往其
    身上潑灑，並強拉其至地下1樓停車場，一出電梯即以蠻力
    將其往牆上摔，致其膝蓋内側及大腿外側多處均有紅腫瘀傷
    ，被上訴人事後還稱「講不聽我有什麼辦法」、「潑你水剛
    剛好」等語，業據提出與其所述相符之驗傷時間為108年1月
    19日上午8時13分受理家庭暴力事件驗傷診斷書及上訴人傷
    勢照片多幀為證（見原審婚字卷一第31、32、37-45頁），
    並有被上訴人於上述108年1月18日毆打上訴人後未久，向上
    訴人邀約性行為稱：「快哄睡，擠奶了」，上訴人稱：「你
    才打完我，是要我過去繼續給你打嗎」，被上訴人並未否認
    ，續稱：「上床了」，並傳送愛心貼圖之line對話可佐（見
    同上卷第35頁），復有被上訴人不爭執兩造於同年9月30日
    之對話錄音譯文如下（見原審婚字卷一第49頁、本院卷第45
    7頁）：
　　被上訴人：你已經愈來愈不正常了，你腦殘了。
　　上訴人：你才腦殘，那這樣你就可以打我嗎？
　　被上訴人：講也講不聽我有什麼辦法？
　　上訴人：我腳非常非常痛，你剛才把我摔在牆上！
　　被上訴人：我叫你出來地下室你不要啊，我有什麼辦法？
　　……
　　被上訴人：沒上床睡不著啦，聽不懂啊？不然養個小三回  
              來好不好？學……去養個小三好不好？囂張哩。
　　……
　　上訴人：誰跟你囂張啊？動不動就打我。
　　被上訴人：就是囂張得很。
　　上訴人：動不動就打我，然後這樣是怎樣？
　　……
　　上訴人：潑我水…
　　被上訴人：潑你水剛剛好
　　依上開對話，可知被上訴人因向上訴人求歡遭拒，竟當面向
    上訴人潑水，以如此貶抑人格之方式對待上訴人，且於對話
    中稱係因上訴人不從其要求出來地下室等語，回應上訴人控
    訴其將上訴人摔在牆上，致上訴人腳非常痛等語，堪認上訴
    人此部分主張屬實。又被上訴人於本院當庭稱108年1月18日
    ，其是為了不讓母親及小孩察覺兩造爭吵，才到外面協調糾
    紛，同年9月30日求歡、潑水事件，當時小孩已睡覺，所以
    才到1樓停車場，其是保護小孩，因上訴人的言語暴力，才
    不得已發生拉扯云云（見本院卷第380頁），其於原審則稱1
    08年1月18日只是拉扯過程中重心不穩，雙方一起跌倒，而
    且是其在下面，上訴人在其上面，所以上訴人才會無明顯外
    傷居多，其願意道歉云云（見原審婚字卷一第285頁），雖
    不無避重就輕之情，惟仍可佐證上訴人上開主張均屬真實，
    至於證人即兩造共同住處社區夜班保全丙○○雖於本院證稱沒
    有發覺兩造爭吵之事等語（見本院卷第372-374頁），惟上
    開證詞僅能證明證人未見聞上開事件之發生，不能證明上開
    事件並未發生，且被上訴人上開陳述已可佐證上開事件確有
    發生，是證人丙○○之證詞不足為有利被上訴人之判斷。再者
    ，兩造之子甲○○於本院證稱：伊與弟弟和媽媽睡一間、爸爸
    自己一個人睡，伊一年級以前，兩造不會吵架，之後就會吵
    架，爸爸會大聲講話，有看過媽媽膝蓋上面大腿有大塊瘀青
    ，膝蓋下面也有，伊問媽媽為何受傷，媽媽說是爸爸打的，
    伊問爸爸，媽媽瘀青是怎麼回事，爸爸說他只跟她吵了小架
    ，用枕頭丟她而已等語（見同上卷第375、376頁），甲○○既
    親見上訴人受有上述瘀傷，復向兩造詢問，而得兩造上述回
    答，益證上訴人主張遭被上訴人毆打等語為真。且被上訴人
    因上述家庭暴力事件，經原法院核發系爭保護令，有系爭保
    護令可參（見原審婚字卷一第331-333頁），被上訴人空言
    上訴人受傷部位不合理云云（見同上卷第293頁、本院卷第3
    49、523、525頁），否認對上訴人施暴，而上訴人則以示範
    照片說明其於108年9月30日晚間遭被上訴人於電梯門一開之
    際用力抓起摔至電梯外距離僅約1公尺之牆上後跌落在地而
    受有傷害等語（見同上卷第387、401頁），經核尚無不合之
    處，堪信可採，被上訴人上開所辯不足以推翻上述事證，並
    非可取。
　㈣綜上所述，在兩造婚姻已有破綻情形下，被上訴人不思尋求
    有效改善兩造關係之方法，僅顧及自己生理需求，又於上訴
    人因獨自負擔日常生活及照顧子女大部分責任，已不滿於被
    上訴人未予分擔情事而拒絕其求歡後，不僅有動手對上訴人
    施暴行為，又有全然欠缺對人尊重之對上訴人潑水行為，再
    強拉上訴人至地下1樓停車場，不顧上訴人可能被他人撞見
    之狼狽不堪，遑論兩造原屬夫妻之至親，上訴人不受尊重之
    感受應更為深刻。再者，兩造自108年11月間分居迄今已2年
    有餘，被上訴人雖辯稱分居期間已積極配合系爭保護令所定
    處遇計畫，及尋求婚姻諮詢以修復兩造婚姻與親子關係云云
    ，惟觀之被上訴人所提出兩造分居後之line對話，其內容均
    與甲○○等2人有關，係因子女扶養事宜而有所對話（見原審
    婚字卷一第273-275、445-467頁、卷二第37頁、本院卷第32
    5頁），此本為兩造身為父母之義務，難謂兩造間婚姻關係
    無破綻或可修補，且兩造於本件訴訟中仍針鋒相對、毫無情
    感修復跡象，此為本院直接審理所得，顯見兩造夫妻情分盪
    然無存，無法回復共同生活，堪認已達於倘處於同一境況，
    任何人均將喪失維持婚姻意欲之程度，且依上開情事，縱認
    上訴人與被上訴人爭吵中亦有口出惡言（見本院卷第621頁
    ），仍應認被上訴人就兩造不能維持婚姻之重大事由，具有
    較高之可責性，至於被上訴人另辯稱上訴人係因接觸靈修後
    對婚姻態度發生重大轉變才造成兩造婚姻破綻云云（見同上
    卷第619、623-625頁），不僅為上訴人所否認，被上訴人亦
    不能證明兩者間存有相當因果關係，自非可取。揆諸前開說
    明，上訴人依民法第1052條第2項規定請求離婚，即有理由
    ，應予准許。
六、按夫妻離婚者，對於未成年子女權利義務之行使或負擔，依
    協議由一方或雙方共同任之。未為協議或協議不成者，法院
    得依夫妻之一方、主管機關、社會福利機構或其他利害關係
    人之請求或依職權酌定之，民法第1055條第1項定有明文。
    又法院為民法第1055條裁判時，應依子女之最佳利益，審酌
    一切情狀，參考社工人員之訪視報告，尤應注意下列事項：
    ⑴子女之年齡、性別、人數及健康情形。⑵子女之意願及人格
    發展之需要。⑶父母之年齡、職業、品行、健康情形、經濟
    能力及生活狀況。⑷父母保護教養子女之意願及態度。⑸父母
    子女間或未成年子女與其他共同生活之人間之感情狀況。⑹
    父母之一方是否有妨礙他方對未成年子女權利義務行使負擔
    之行為。⑺各族群之傳統習俗、文化及價值觀，民法第1055
    條之1亦有明文。而法院為審酌子女之最佳利益，得徵詢主
    管機關或社會福利機構之意見、請其進行訪視或調查，並提
    出調查報告及建議，觀諸家事事件法第106條第1項規定即明
    。經查：
　㈠兩造所生子女甲○○、乙○○分別為00年及000年出生，現均尚未
    成年，有戶籍謄本可查（見原審婚字卷一第19頁），本院既
    判准兩造離婚，因兩造對於甲○○等2人權利義務之行使或負
    擔應由何人任之，未能於本件達成協議，則上訴人請求本院
    依上開規定酌定之，自屬有據。
　㈡原審囑託映晟社會工作師事務所對兩造及未成年子女進行訪
    視並提出報告，並據函覆略以：「依據訪視時兩造陳述，兩
    造於親職能力、親職時間、監護環境和教育規劃等方面皆具
    相當條件，且有支持系統輔助，願意負擔照顧及扶養2位未
    成年子女之責任，訪視時，觀察兩造與2位未成年子女互動
    狀況良好。兩造過去有所衝突而互信低落，但兩造均有討論
    和溝通會面事宜之意願，兩造仍有合作之可能性，且2位未
    成年子女尚年幼，仍需父母雙方關愛，故建議兩造進行家事
    商談，協商『共同照顧計劃』並成為『合作式父母』。以上提供
    兩造及2位未成年子女訪視時之評估，建請法官依雙方當庭
    陳述及相關事證，依兒童最佳利益裁定之。」等語，有上開
    機構函附之社工訪視調查報告1件可參（見原審婚字卷一第2
    41、251頁）。
　㈢本院參酌前揭訪視結果，認上訴人有高度監護意願，並具相
    當之親職能力，且為甲○○等2人出生迄今之主要照顧者，甲○
    ○等2人現亦與其同住，依附關係親密，受照護情況良好，適
    宜擔任未成年子女親權人。反觀，被上訴人曾對上訴人為前
    述家庭暴力行為，經原法院核發系爭保護令，依家庭暴力防
    治法第43條之規定，已應推定由被上訴人行使負擔權利義務
    ，不利於未成年子女。復參酌手足不分離原則，本院因認由
    上訴人單獨任甲○○等2人之親權人，較符未成年子女之最佳
    利益，被上訴人請求兩造各行使或負擔1名子女之權利、義
    務云云，則非可採。
七、又按法院得依請求或依職權，為未行使或負擔權利義務之一
    方酌定其與未成年子女會面交往之方式及期間，為民法第10
    55條第5項前段所明定。而法院酌定父母對於未成年子女權
    利義務之行使或負擔時，得命交付子女、容忍自行帶回子女
    、未行使或負擔權利義務之一方與未成年子女會面交往之方
    式及期間，此觀家事事件法第107條第1項規定自明。本院判
    准兩造離婚，酌定對於兩造所生未成年子女甲○○等2人權利
    義務之行使或負擔由上訴人任之，惟會面交往乃基於親子關
    係所衍生之自然權利，不僅為未行使保護教養權之父或母之
    權利，更為未成年子女之權利，自應以子女之最佳利益為考
    量。同時會面交往之規定，使未取得未成年子女權利義務行
    使或負擔之一方，於離婚後仍繼續與其子女接觸聯繫，是會
    面交往之實施為繼續性之事實狀態。本院雖判由上訴人行使
    負擔對於甲○○等2人之權利義務事項，惟因父子天性，天下
    皆同，被上訴人基於其與甲○○等2人間之親子血緣關係，及
    本於親子情愛而生之親權，並未因而完全喪失，且甲○○等2
    人於成長過程亦需父親之關愛，是依前揭說明，為使甲○○等
    2人因兩造離婚所受之傷害減到最低，不致疏離父子情感，
    亦使被上訴人有機會彌補無法長期在子女身邊之憾，本院參
    考兩造意願（見本院卷第165、166、456頁、原審婚字卷二
    第141-143頁），依民法第1055條第5項、家事事件法第107
    條之規定，酌定被上訴人得依如附表所示之期間及方式與未
    成年子女會面交往。
八、再按父母對於未成年之子女，有保護及教養之權利義務。父
    母對於未成年子女之扶養義務，不因離婚而受影響。直系血
    親相互間，互負扶養之義務。負扶養義務有數人，而其親等
    同一時，應各依其經濟能力分擔義務。扶養之程度，應按扶
    養權利者之需要，與負扶養義務者之經濟能力及身分定之，
    民法第1084條第2項、第1116條之2、第1114條第1款、第111
    5條第3項、第1119條定有明文。又法院命給付家庭生活費、
    扶養費或贍養費之負擔或分擔，得審酌一切情況，定其給付
    之方法，不受聲請人聲明之拘束。前項給付，法院得依聲請
    或依職權，命為一次給付、分期給付或給付定期金，必要時
    並得命提出擔保。法院命分期給付者，得酌定遲誤一期履行
    時，其後之期間視為亦已到期之範圍或條件。法院命給付定
    期金者，得酌定逾期不履行時，喪失期限利益之範圍或條件
    ，並得酌定加給之金額。但其金額不得逾定期金每期金額之
    二分之一。上開規定，於法院酌定、改定或變更父母對於未
    成年子女權利義務之行使或負擔，命未行使或負擔權利義務
    之一方給付扶養費時，準用之，亦為家事事件法第100條、
    第107條第2項所明定。經查：
　㈠本院既准兩造離婚，且兩造離婚後關於甲○○等2人權利義務之
    行使負擔，經本院酌定由上訴人任之，惟兩造均為甲○○等2
    人之父母，正值壯年，身體健康，依前揭說明，應按該未成
    年子女之需求與兩造之經濟能力定其等應負擔甲○○等2人之
    扶養費，不因兩造離婚而受影響。
　㈡上訴人於原審陳稱其擔任企劃經理，月薪約11萬元等語，被
    上訴人則稱其於科技業擔任產品經理，月入約9萬多元，另
    有年終、分紅等語（見原審婚字卷一第385頁），又依上訴
    人於社工訪視時稱其名下沒有不動產，僅有1台機車及100萬
    元等語，被上訴人則稱名下有2戶不動產，1戶為現住家、1
    戶為與其母共有之透天厝等語（見同上卷第246頁），並有
    兩造稅務電子閘門財產所得調件明細表可佐（見同上卷第11
    5-125頁），足認兩造均有相當之經濟能力，足以扶養甲○○
    等2人。又上訴人雖未證明子女扶養費所需金額，但家庭生
    活費用包含未成年子女之扶養費用（最高法院96年度台上字
    第328號判決要旨參照），而未成年子女扶養費用舉凡應用
    於家庭開銷之水、電、瓦斯、食、衣、住、行等費用，及子
    女之教育扶養費用均包括在內，並無法逐一取具支出憑據等
    證據，此為眾所周知之事實。且行政院主計總處所公布家庭
    平均消費支出之調查報告，既已包括家庭生活所需及扶養未
    成年子女之各項費用，解釋上自可作為本件未成年子女扶養
    費用之參考標準，則依上訴人所提出行政院主計總處公布臺
    北市107年度平均每人月消費支出為2萬8,550元（見同上卷
    第75頁），綜合上情，足認上訴人主張兩造各應分擔每名子
    女每月扶養費1萬5千元等語，符合未成年子女最佳利益，且
    與兩造原約定每人每月負擔2名子女扶養費3萬元之金額相符
    （見本院卷第455頁），應認可採，被上訴人辯稱上訴人主
    張之子女扶養費過高，每名子女每月扶養費僅需1萬多元云
    云（見同上卷第115頁），顯然遠低於上述平均每人月消費
    支出，則非可採。
　㈢基上，爰認被上訴人自本件判決確定之翌日起至甲○○等2人分
    別成年之日止，按月於每月5日前，給付甲○○等2人扶養費各
    新臺幣1萬5千元，並由上訴人代為受領。又因按月給付之金
    額不高，為恐日後被上訴人有拒絕或拖延之情形，不利於未
    成年子女之利益，並依家事事件法第107條第2項準用第100
    條第4項規定，命上開給付如遲誤1期履行，其後之6期視為
    亦已到期。
　㈣又上訴人主張兩造曾約定被上訴人每月將子女扶養費用3萬元
    匯入共同帳戶，負擔此部分扶養費用，惟自兩造分居後，被
    上訴人即未依約給付上開金額，此部分扶養費用均由其代墊
    ，爰依不當得利法律關係請求被上訴人給付自108年12月起
    至110年10月止之扶養費用共計69萬元等語（見本院卷第455
    頁），被上訴人固不爭執兩造關於子女扶養費用之分擔有如
    上約定，且其自兩造分居後即未按月將3萬元匯入約定帳戶
    之事實，惟辯稱只要上訴人給其繳學費單據，其就會去繳，
    子女的參考書、捷運費用及學鋼琴費用都是其在繳云云（見
    同上卷第455頁），查被上訴人雖提出其繳納子女相關費用
    之證明，然依所載繳費日期，除其中甲○○在原韻音樂世界之
    繳費證明金額分別為1,600元、1,400元部分（即109年9月、
    10月之繳費證明，見同上卷第567頁）、臺北醫學大學附設
    醫院兒童牙科之醫療費用合計6,110元部分（見同上卷第139
    -145頁），是在上開上訴人請求期間內，及上訴人同意扣除
    之乙○○幼兒園學費1萬1,000元（見同上卷第119、334頁），
    以上合計2萬0,110元（計算式：1,600元＋1,400元＋6,110元＋
    11,000元＝20,110元），得以扣除外，其餘金額均不能證明
    是在上訴人上述請求被上訴人給付代墊扶養費期間內所發生
    （見同上卷第459-467、563-571頁、原審婚字卷一第399頁
    ），又被上訴人繳納之甲○○等2人保險費是以被上訴人為要
    保人，其財產利益仍歸屬被上訴人，不能認為是給付子女扶
    養費（見本院卷第123、137、147頁），自不得扣除，既甲○
    ○等2人於兩造分居後與上訴人同住，由上訴人扶養，揆諸前
    揭說明，堪認係由上訴人負擔甲○○等2人之扶養費，是上訴
    人請求被上訴人返還上述不當得利66萬9,890元（計算式：3
    萬元×23個月－20,110元＝669,890元），暨其中21萬元自家事
    追加暨補充理由狀送達被上訴人翌日即109年6月19日起（見
    原審婚字卷一第309頁），其餘45萬9,890元自家事準備二狀
    送達被上訴人翌日即110年11月11日起（見本院卷第454頁）
    之法定遲延利息，為有理由，逾上開金額之請求，則無理由
    。
九、上訴人上開請求裁判離婚、酌定甲○○等2人權利義務之行使
    或負擔及扶養費部分之先位之訴，既有理由，其備位之訴依
    同法第1089條之1準用第1055條規定，請求兩造同居之前，
    關於兩造所生之未成年子女甲○○等2人權利義務之行使或負
    擔，由其任之，被上訴人並應給付扶養費部分，本院即無審
    究之必要，附此敘明。
十、從而，上訴人先位之訴依民法第1052條第2項規定，請求判
    准兩造離婚，及依民法第1055條規定，請求酌定由其行使或
    負擔未成年子女甲○○等2人之權利義務，併依不當得利法律
    關係請求被上訴人返還21萬元及自109年6月19日起至清償日
    止，按年息5%計算之利息，為有理由，應予准許。上開應准
    許部分，原審為上訴人敗訴之判決，尚有未洽，上訴意旨指
    摘原判決不當，求予廢棄改判，為有理由，應由本院予以廢
    棄，併依聲請酌定被上訴人與甲○○等2人會面交往之方式及
    應付之扶養費，改判如主文第二、三、四、五項所示。又上
    訴人追加依不當得利法律關係請求被上訴人給付48萬元本息
    部分，於45萬9,890元即自110年11月11日起至清償日止，按
    年息5%計算之利息之範圍內為有理由，應予准許，逾此範圍
    之請求，為無理由，應予駁回，爰判決如主文第六、七項所
    示。又上訴人先位之訴既有理由，其備位之訴之解除條件並
    未成就，即無再予審究之必要。再者，本院僅係依現有情況
    酌定該未成年子女親權之歸屬，此非永久必然之安排，兩造
    在進行子女會面交往時，仍應懇切、慎重，並慮及該未成年
    子女之心理及情緒反應，得經協議適時予以調整變動，以期
    符合該未成年子女之最佳利益，並兼顧兩造之親權。倘若被
    上訴人於探視該未成年子女，或攜帶該未成年子女外出時，
    有未盡保護教養義務或其他不利情事，或上訴人以任何不正
    當方法拒絕、阻撓被上訴人行使探視權或消極以該未成年子
    女不願意會面為由，不願意積極協助該未成年子女與被上訴
    人進行會面交往事宜，被上訴人仍得另為聲請法院變更其與
    該未成年子女會面交往之期間、方式，甚至據以聲請改定行
    親權人。又本件事證已明，兩造其餘之攻擊或防禦方法及所
    提證據，經本院斟酌後，認為均不足影響本判決之結果，自
    無逐一詳予論駁之必要，均附此敘明。
十一、據上論結，本件上訴為有理由，追加之訴為一部有理由、
      一部無理由，爰判決如主文。
中　　華　　民　　國　　111 　年　　5 　　月　　11　　日
                  家事法庭
                      審判長法  官  張靜女
                            法  官  朱漢寶
                            法  官  范明達
正本係照原本作成。
上訴人不得上訴。
被上訴人如不服本判決，應於收受送達後20日內向本院提出上訴
書狀，其未表明上訴理由者，應於提出上訴後20日內向本院補提
理由書狀（均須按他造當事人之人數附繕本）上訴時應提出委任
律師或具有律師資格之人之委任狀；委任有律師資格者，另應附
具律師資格證書及釋明委任人與受任人有民事訴訟法第466條之1
第1項但書或第2項所定關係之釋明文書影本。如委任律師提起上
訴者，應一併繳納上訴審裁判費。
中　　華　　民　　國　　111 　年　　5 　　月　　11　　日
  　　　　　　　　　　　　　書記官  林伶芳
附表：
項目 時間 方式 備註 一般時間  被上訴人得以電話、書信及其他非會面方式與未成年子女交往聯絡為致贈禮物、交換照片、拍照、出遊等行為。  周休二日 即星期六與星期日 每月第一、三、五週 被上訴人於星期六上午10點30分至未成年子女所在處所接送外出，得於星期日下午3點前送回原接送處。  過年期間 民國雙數年除夕至初二 被上訴人於除夕上午10點30分至未成年子女所在處所接送外出，直至年初二下午5點送回原接送處。   民國單數年初三至初五 被上訴人於初三上午10點30分至未成年子女所在處所接送外出，直至年初五下午5點送回原接送處。  寒、暑假期間   兩造自行協議。 附註 1.上列所定會面交往之方式與期間，非經雙方書面同意或經法院裁定變更，不得任意主張變更、延期或為保留。 2.被上訴人指定接送代理人應固定以一人為原則，以書面通知上訴人，於變更指定接送代理人時，得於事前一日通知上訴人。 3.上訴人無正當理由，不得拒絕或阻撓未成年子女與被上訴人之會面交往。 4.兩造的地址或聯絡方式，一造如有變更，應主動通知他造。 5.上揭所定會面交往之方式與期間，於該子女年滿16歲時，應尊重該子女之意願，如該子女不願與之為會面交往，不得強迫為之。